【裁判字號】    99,上易,1448
【裁判日期】    991230
【裁判案由】    詐欺
【裁判全文】
臺灣高等法院臺中分院刑事判決        99年度上易字第1448號
上  訴  人  臺灣彰化地方法院檢察署檢察官
被      告  施連對
上列上訴人因被告詐欺案件，不服臺灣彰化地方法院99年度易字
第520號中華民國99年9月7日第一審判決（起訴案號：臺灣彰化
地方法院檢察署99年度偵字第1158號），提起上訴，本院判決如
下：
    主  文
上訴駁回。
    理  由
一、本案經本院審理結果，認第一審判決被告施連對無罪，尚無
    不當，應予維持，並引用第一審判決書記載之證據及理由（
    如附件）。
二、臺灣彰化地方法院檢察署檢察官上訴意旨略以：
  (一)被告雖辯稱因卡債甚多，為辦理卡債代償，撥打報紙廣告聯
    絡真實身分不詳自稱「林經理」之人，依其指示交付存摺封
    面影本、金融卡及密碼，並無幫助詐欺等語。然一般民眾辦
    理貸款係透過銀行等金融機構之正當管道，依銀行規定之申
    貸程序填寫資料辦理，再由銀行依申請人之財務狀況，評估
    是否借款或可借款之額度，若申請人信用狀況顯然不良，金
    融機構不可能核准貸款，委託他人代辦亦然，依被告所辯，
    應可認定被告已知其卡債過多而信用不良，透過銀行等金融
    機構正當管道申請貸款，亦難以獲得或甚至不可能獲得貸款
    ，方思以其他辦法借貸。被告既未循正常管道，接洽對象又
    非銀行人員，已與一般貸款程序不符，且政府一再宣導不可
    將個人帳戶資料、提款卡及密碼交給不詳身分之人，以免成
    為不法犯罪之人頭帳戶，被告身心智能正常，對此當知之甚
    詳，不能諉為不知。況被告另供稱：林先生（林經理）表示
    將以其交付之帳戶供不實之進出，辦好代償後，帳戶及提款
    卡就會返還等語，則被告主觀上亦知悉預見其交付之帳戶係
    要做不正常、不正當之資金進出，該不正常、不正當之資金
    進出，若涉及不法之洗錢、詐欺、恐嚇取財等之財產犯罪交
    易進出，被告當可預見其發生，而其發生仍不違背告被告本
    意。故被告於林經理告知交付之帳戶是要做假資金進出交易
    ，仍要將帳戶（含被告妻之薪資帳戶）交付林經領理做假資
    金進出時，當然可認識並可預見交付之帳戶是要做不法財產
    犯罪之出入帳戶使用（假資金出入之不正常、不正當資金進
    出交易），被告顯有幫助他人詐欺犯罪之故意。至被告將其
    妻薪資帳戶交付林經理數日後，存入之薪資遭詐騙集團成員
    領走，此乃被告交付帳戶數日之後，薪資方存入該帳戶遭領
    走，與被告於交付帳戶時已知是要做不正常、不正當之資金
    進出，可預見帳戶是要做不法財產犯罪交易幫助他人犯罪之
    主觀犯意無涉（且被害人係被告之妻及薪資存入者，被告不
    是被害人），亦不能做為對被告有利之證明。故被告前開辯
    稱並無幫助詐欺之故意等語，顯為卸責之詞，不能採信。
  (二)另依本案卷內資料，被告並無提供其所稱之報紙廣告資料供
    追查，故被告辯稱係看到報紙借貸廣告，該辯詞顯難採信。
    另原審在被告未提出所聲稱之報紙借貸廣告、相關人證、或
    相關物證來釋明其辯詞尚非不可採信之情況下，僅以被告無
    提出任何物證、人證之前開辯詞，即認定被告所辯可採，則
    任何將來提供人頭帳戶幫助詐欺者，即便在知悉將金融機構
    帳戶、提款卡及密碼給不詳他人後，是要在所交付之帳戶內
    做假資金之不正常、不正當之進出交易，顯可預見所交付不
    詳人使用之帳戶是要做不法財產犯罪交易幫助他人犯罪使用
    ，均可使用類似之辯詞，且不必提供相關物證、人證或相關
    資料釋明其所述非無可採，即可脫免幫助詐欺之刑責，則未
    來社會上人頭帳戶案件恐會有增無減，原審之認定是否合於
    論理法則及經驗法則，殊非無審酌餘地，應請將原判決撤銷
    ，另為適當之判決。
三、惟查：
  (一)按刑法關於犯罪之故意，係採希望主義，不但直接故意，須
    犯人對於構成犯罪之事實具備明知及有意使其發生之兩個要
    件，即間接故意，亦須犯人對於構成犯罪之事實預見其發生
    ，且其發生不違背犯人本意始成立，若對於構成犯罪之事實
    ，雖預見其能發生，而在犯人主觀上確信其不致發生者，仍
    應以過失論（最高法院22年上字第4229號判例意旨參照）。
    又刑法第13條第2項之間接故意，與第14條第2項之有認識過
    失，均以行為人對於構成犯罪之事實，預見其發生為要件，
    惟前者須其發生並不違背其本意；後者則確信其不發生，二
    者均以有構成犯罪事實之發生為前提，然後方能本此事實以
    判斷行為人究為故意抑為過失（最高法院97年度台上字第61
    54號判決意旨參照）。查本件被告將其臺灣中小企業銀行（
    下稱臺灣企銀）和美分行，與其妻即陳惠子所申設臺灣企銀
    彰化分行等帳戶存摺封面影本、金融卡及密碼，均交付他人
    ，致為不法者持以對被害人陳素芬等4人詐欺取財得手，固
    係不爭之事實。然參一般經驗法則，被告若預見上述犯罪事
    之發生，且其發生不違背被告之本意，則被告實不可能亦將
    其妻工作薪資轉帳所使用之帳戶資料交付他人，致為不法詐
    欺集團之成員領走其妻之薪資，無端造成自身之損失。由是
    觀之，被告於交付上開帳戶資料之時，主觀上顯確信不致發
    生上開犯罪事實。則揆諸上揭最高法院之判例及裁判要旨，
    自難認定被告果有公訴意旨所稱之不確定故意。
  (二)依檢察官之上訴意旨，固指被告將前揭帳戶資料交付「林經
    理」之不詳身分者，欲辦理卡債代償，有違一般向銀行貸款
    之正常程序，而認被告知悉上開帳戶將被持以供不法使用，
    故足以斷定被告有其所稱幫助詐欺取財之不確定故意。然被
    告主觀上顯確信不致發生本件犯罪事實，而不合於刑法第13
    條第2項所定間接故意（即不確定故意）之要件，前已敘明
    ；又縱然被告與該名「林經理」之成年人間，似有何非法之
    勾結，亦僅能認定被告可預見所交付之帳戶將供其與「林經
    理」間所具體約定之不法用途使用，當不能擴充解為凡有供
    任何非法之用途使用，均在被告所可預見之範圍內，且不違
    其本意。故此部分上訴理由，尚非可採。
  (三)被告之妻陳惠子之薪資，固係被告交付其帳戶資料後，始經
    轉入該帳戶而被領走。但若非被告於交付時在主觀上確信所
    交付之帳戶資料不會遭詐欺集團使用，不可能被不法者領取
    帳戶內之存款，豈可能會任意交付。故上訴意旨以此事發生
    於被告交付帳戶資料之後，即認與被告行為時之主觀犯意無
    涉，而不能為被告有利之證明，亦非的論。至被告雖非名義
    上之被害人，然其妻帳戶內之薪資遭到詐害乙事，並無事證
    可認不違被告之本意，相信被告內心之感受與其妻陳惠子無
    異，其等共同生活所需確實受到損害，故以之評價被告主觀
    上有無公訴人所指之不確定故意，洵無不妥。
  (四)本案係因被告所交付出去之帳戶資料中，有陳惠子帳戶內之
    薪資亦遭提領詐害之特殊具體事實，致不足認定被告具有檢
    察官所謂之不確定故意，方為被告有利之判斷。今檢察官提
    起上訴後，又未再舉出其他積極適合之證據，以證明被告確
    有其所指幫助詐欺取財之犯罪事實，則儘管被告亦無提出所
    稱之報紙廣告資料以供調查，然於本件應為被告無罪之判決
    結果，已不生影響，故上訴意旨此部分指摘，仍不構成可撤
    銷原判決之事由。
  (五)末查，本件並非被告徒托空言，即予有利之認定，乃因前揭
    陳惠子帳戶內之薪資同遭不法提領，致無法適當認定被告具
    有檢察官所指不確定故意，前已再三說明。故檢察官於上訴
    理由之末稱凡被告持類似此等辯解者，無須提出相關事證加
    以釋明，即可脫免刑責，則將來此等案件恐有增無減等語，
    顯有誤解。況若偵查得宜，能證明犯罪至一般人均可無所合
    理懷疑之程度，應即無須擔憂不能遏止犯罪，併此敘明。
四、綜上所述，本件檢察官所為上訴，仍不能證明被告犯罪。原
    判決綜合全案事證，為被告無罪之判決，並無違誤，應予維
    持。本件上訴，尚無理由，故予駁回。
據上論結，應依刑事訴訟法第368條，判決如主文。
本案經檢察官許睦坪到庭執行職務。
中    華    民    國    99    年    12    月    30    日
            刑事第九庭  審判長法  官  江  德  千
                              法  官  陳  宏  卿
                              法  官  莊  深  淵
以上正本證明與原本無異。
不得上訴。
                              書記官  陳  振  海
中    華    民    國    99    年    12    月    30    日
附件
臺灣彰化地方法院刑事判決               99年度易字第520號
公  訴  人  臺灣彰化地方法院檢察署檢察官
被      告  施連對  男  37歲（民國○○年○月○日生）
                    身分證統一編號：Ｚ000000000號
                    住彰化縣鹿港鎮○○路○段622巷20弄40號
上列被告因詐欺案件，經檢察官提起公訴（99年度偵字第1158號
），本院判決如下：
    主  文
施連對無罪。
    理  由
一、證據能力之審酌：
  (一)按「被告以外之人於審判外之言詞或書面陳述，除法律有規
    定者外，不得作為證據。」刑事訴訟法第159 條第1 項固定
    有明文。惟按「被告以外之人於審判外之陳述，雖不符前4
    條之規定，而經當事人於審判程序同意作為證據，法院審酌
    該言詞陳述或書面陳述作成時之情況，認為適當者，亦得為
    證據。當事人、代理人或辯護人於法院調查證據時，知有第
    159 條第1 項不得為證據之情形，而未於言詞辯論終結前聲
    明異議者，視為有前項之同意。」刑事訴訟法第159 條之5
    亦規定甚明。本件被害人陳素芬、李青寶、張沛涵、彭希哲
    於警詢中之陳述，屬被告以外之人於審判外之言詞陳述，另
    報案三聯單係警員依據被害人所述而開立，性質與警詢筆錄
    相近，亦屬被告以外之人於審判外之陳述，惟被告於本院調
    查證據時，知有上情而均未於言詞辯論終結前聲明異議，本
    院審酌該等陳述係執法機關依法定程序詢問而做成，並無何
    違法不當之處，亦無不足採信之情況，認以之做為證據，應
    屬適當，該等陳述應有證據能力。
  (二)本件臺灣中小企業銀行（下稱臺灣企銀）和美分行帳號000-
    0000000000號帳戶及臺灣企銀彰化分行帳號000-0000000000
    00000 號帳戶之交易明細、歷史事故紀錄，雖均屬被告以外
    之人於審判外之書面陳述，依刑事訴訟法第159 條第1 項之
    規定，本亦不得做為證據。惟按除顯有不可信之情況外，從
    事業務之人於業務上或通常業務過程所須製作之紀錄文書、
    證明文書，得為證據，刑事訴訟法第159 條之第2 款定有明
    文。蓋從事業務之人在業務上或通常業務過程所製作之紀錄
    文書、證明文書，因係於通常業務過程不間斷、有規律而準
    確之記載，通常有會計人員或記帳人員等校對其正確性，大
    部分紀錄係完成於業務終了前後，無預見日後可能會被提供
    作為證據之偽造動機，其虛偽之可能性小，何況如讓製作者
    以口頭方式於法庭上再重現過去之事實或數據亦有困難，因
    此其亦具有一定程度之不可代替性，除非該等紀錄文書或證
    明文書有顯然不可信之情況，否則有承認其為證據之必要。
    上開書面陳述係屬從事業務之人於通常業務過程鍵入電腦所
    製作之紀錄，經列印後付與本院，性質上與業務製作之文書
    無異，揆諸前開法條意旨，得為證據。
  (三)本件所引其餘證據，公訴人、被告均不爭執證據能力，亦無
    違法取得或其他不得做為證據之事由，均有證據能力，合先
    敘明。
二、公訴意旨略以：被告施連對能預見將自己帳戶之提款卡連同
    密碼交付予不詳身分之成年人使用，足供他人作為詐騙財物
    匯款之工具，竟仍基於幫助他人詐欺取財之不確定故意，先
    後於民國98年11月30日及同年12月1 日某時許，在彰化縣鹿
    港鎮○○路○ 段107 巷2 號附近，將其所申設之臺灣企銀和
    美分行帳號000-0000000000號及其不知情之妻子陳惠子（另
    經檢察官為不起訴處分）所申設之臺灣企銀彰化分行帳號00
    0-000000000000081 號帳戶之存摺封面影本、金融卡及密碼
    ，交給真實姓名年籍不詳、自稱「林經理」之男子，容任他
    人作為詐欺取財之工具。嗣該名男子所屬詐騙集團之成員，
    於取得上開帳戶之金融卡及密碼後，即意圖為自己不法之所
    有，基於詐欺之犯意，分別撥打電話佯稱係金石堂網路書店
    人員，因對方網路購書時付款方式勾選有誤，需依指示至提
    款機操作，否則每個月都會被扣款云云，致陳素芬、李青寶
    、張沛涵陷於錯誤，於98年12月1 日，分別匯款新台幣（下
    同）8989元、29989 元、2989元至施連對前揭臺灣企銀帳戶
    內；另有詐欺集團成員，佯裝網路售物者，要求匯入貨款至
    指示帳戶，致彭希哲陷於錯誤，依指示於98年12月1 日匯款
    5000元至陳惠子前揭臺灣企銀帳戶，因認被告所為涉犯刑法
    第30條、第339 條第1 項之幫助詐欺罪嫌等語。
三、按犯罪事實應依證據認定之，無證據不得認定其犯罪事實，
    刑事訴訟法第154 條第2 項定有明文。再按認定犯罪事實所
    憑之證據，雖不以直接證據為限，間接證據亦包括在內，然
    無論直接證據或間接證據，其為訴訟上之證明，須於通常一
    般之人均不致有所懷疑，而得確信其為真實之程度者，始得
    據為有罪之認定，倘其證明尚未達此一程度，而有合理之懷
    疑存在而無從使事實審法院得有罪之確信時，即應由法院為
    諭知被告無罪之判決，此觀最高法院76年台上字第4986號判
    例自明。而檢察官認被告涉犯前開罪嫌，無非係以被告之供
    述、被害人陳素芬、李青寶、張沛涵、彭希哲之指述及上開
    2 帳戶之交易明細為其論據。
四、訊據被告施連對固坦承曾於前揭時地，將上開2 帳戶之存摺
    封面影本、金融卡及密碼，交給真實姓名年籍不詳、自稱「
    林經理」之男子，然堅詞否認有何幫助詐欺之犯行，並辯稱
    ：其背負卡債甚多，因友人告知可在報紙上尋找代辦者向銀
    行辦理卡債之代償，故撥打報紙廣告之電話聯絡「林經理」
    ，並依其指示交付存摺封面影本、金融卡及密碼，其並無幫
    助詐欺之意等語。經查：
  (一)被害人陳素芬、李青寶、張沛涵、彭希哲確實遭不詳之詐騙
    集團成員以前開方式詐騙並匯款入被告及陳惠子前開帳戶等
    情，業據證人即被害人陳素芬、李青寶、張沛涵、彭希哲於
    警詢時證述綦詳，並有報案三聯單可資佐證（見警卷第7 頁
    至第19頁），另有被告前開帳戶交易明細在卷可稽（見偵卷
    第36頁至第39頁、第42頁至第44頁），已足認定。
  (二)按交付帳戶而幫助詐欺罪之成立，必須幫助人於行為時，明
    知或可得而知，被幫助人將持其所交付之帳戶向他人詐取財
    物，如出賣、出租或借用等情形，或能推論其有預知該帳戶
    被使用詐取他人財物之可能；反之，如非基於自己自由意思
    而交付，如遺失、被脅迫、遭詐欺等，幫助之人並無幫助之
    意思，亦非認識被幫助人將犯詐欺罪，其失去帳戶相關資料
    時既不能預測被他人作為騙錢之工具，則其交付帳戶之資料
    ，即不能成立幫助詐欺罪。查本件被告自始即陳述係為辦理
    卡債代償故交付存摺封面影本、金融卡及密碼，於警詢、偵
    訊及本院審理中之陳述均大致相符，亦與陳惠子陳稱被告告
    知要辦理卡債代償，向其借用存摺、金融卡等語一致。且被
    告所交付前開陳惠子之帳戶為陳惠子薪資轉帳之帳戶，陳惠
    子之薪資於98年12月4 日匯入前開帳戶，亦遭不詳人士領取
    等情，有薪資轉帳證明、陳惠子前開帳戶交易紀錄附卷可按
    （見警卷第24頁、偵卷第38頁），若被告確能預見「林經理
    」為詐騙集團之一員，自應交付較少使用、餘額無多之帳戶
    ，至少亦應改變薪資轉帳之帳戶，實無將其妻陳惠子薪資帳
    戶交付，更任由詐騙集團提領其妻薪資之理，是被告辯稱其
    從未預見上開2 帳戶可能遭詐騙集團使用，非無合理之可能
    ，尚難遽認被告有幫助詐欺之意。
  (三)公訴意旨雖認被告申請辦理貸款事宜，無須提供提款卡及密
    碼，與實際辦理貸款情形不符，被告所述有違常理等語。惟
    目前社會上詐欺罪犯能言善道，一般民眾為匪夷所思之說詞
    所惑，而為不合情理之舉措者，屢見不鮮，高學歷之被害人
    亦多見於報章雜誌，而為眾所周知。若該詐騙集團欲騙取人
    頭帳戶使用，刊登廣告後由「林經理」編造前揭說詞，被告
    信以為真交付存摺封面影本、金融卡及密碼，亦非顯然悖於
    情理。公訴意旨另以：且被告自陳「林經理」告知上開2 帳
    戶使用2 、3 天就還，故其係因有把握在其妻薪資匯入前取
    回其妻之薪資轉帳帳戶方將之交付「林經理」，此不足以證
    明被告未預見上開2 帳戶將遭詐欺集團使用等語。然被告若
    能預見「林經理」為詐騙集團或其他財產犯罪者，即知對方
    以犯罪為業，信用必然甚低，又豈有可能相信對方將守信返
    還帳戶？
  (四)綜上所述，本院認檢察官所提出之證據不足使本院形成被告
    曾為本案犯行之確信。此外，復查無其他證據足證被告有起
    訴書所載之犯行，揆諸前揭法條及判例之意旨，自應為無罪
    之諭知。
據上論斷，應依刑事訴訟法第301條第1 項，判決如主文。
本案經檢察官賴志盛到庭執行職務。
中    華    民    國    99    年    9     月    7     日
                  刑事第五庭審判長  法  官  周淡怡
                                    法  官  蔡家瑜
                                    法  官  王奕勛
以上正本證明與原本無異。
如不服本判決應於收受判決後10日內向本院提出上訴書狀，並應
敘述具體理由；其未敘述上訴理由者，應於上訴期間屆滿後20日
內向本院補提理由書（均須按他造當事人之人數附繕本）「切勿
逕送上級法院」。
告訴人或被害人對於判決如有不服具備理由請求檢察官上訴者，
其上訴期間之計算係以檢察官收受判決正本之日期為準。
中    華    民    國    99    年    9     月    7     日
                                    書記官  戴國安

司法院資訊處製作；財團法人民間司法改革基金會備份。
